【裁判字號】    97,重上,341
【裁判日期】    971028
【裁判案由】    返還買賣價金
【裁判全文】
臺灣高等法院民事判決                 97年度重上字第341號
上  訴  人  財政部國有財產局台灣中區辦事處新竹分處
法定代理人  甲○○
訴訟代理人  張堂歆律師
被  上訴人  乙○○
訴訟代理人  周仕傑律師
複  代理人  林小燕律師
上列當事人間返還買賣價金事件，上訴人對於中華民國97年5 月
30日臺灣新竹地方法院96年度重訴字第161 號第一審判決提起上
訴，本院於97年10月14日言詞辯論終結，判決如下：
    主  文
上訴駁回。
第二審訴訟費用由上訴人負擔。
原判決命上訴人所為之給付，應於被上訴人將坐落新竹縣竹東鎮
○○段132、000-0000、000-0000、000-0000、135、000-0000、
000-0000、136、137等地號9 筆土地，移轉登記為所有權人：中
華民國，管理機關：財政部國有財產局之同時履行之。
    事  實
甲、上訴人方面：
壹、聲明：
一、原判決廢棄。
二、上開廢棄部分，被上訴人第一審之訴及假執行之聲請均駁回。
三、如受不利之判決，願供擔保請准宣告免為假執行。
貳、陳述：除與原判決記載相同者外，補稱略以：
一、上訴人依民法第355條第1、2項規定，不負瑕疵擔保之責。
二、上訴人為同時履行抗辯。
乙、被上訴人方面：
壹、聲明：上訴駁回。
貳、陳述：與原判決記載者相同。
    理  由
一、
(一)、被上訴人主張：上訴人於民國（下同）96年3月28日辦理「
    標售96年度第3批國有非公用不動產及代管無人承認繼承遺
    產」（ 下稱系爭「標售不動產」 ）公告時，於第5標號（
    即坐落新竹縣竹東鎮○○段 132、 000-0000、 000-0000、
    000-0000 、135、000 -0000、000-0000、136、137等地號9
    筆國有非公用土地，下稱系爭土地）備註欄載明：「本案土
    地原屬機關用地，業於93年變更都市計畫為住宅區，惟附帶
    條件每筆土地應由得標人繳納變更當期公告土地現值加4 成
    後之30％價款作為回饋金予新竹縣政府。」其於96 年4月17
    日，以新台幣（以下同）1213萬1588元金額，向上訴人標買
    系爭土地，於繳清價金並完成土地過戶後，依上訴人上揭公
    告內容欲向新竹縣政府繳納回饋金，竟遭新竹縣政府拒絕，
    承辦人員並提出「變更竹東都市計畫（第四次通盤檢討）變
    更內容明細表」，告知應依「內政部都市計畫委員會決議，
    須變更範圍內之全體地主，於正式會議記錄到達後三年內（
    即98年1月17 日），完成相關回饋作業，始同意變更為住宅
    區，否則維持原計畫。」，且要求上訴人必須會同其他私有
    土地之地主，全體一起繳付回饋金，始能辦理繳交。若上訴
    人未能與同一變更範圍內之其他土地所有權人全體繳付回饋
    金，則於98年1月17 日後，該範圍之國有土地即維持其原地
    目之機關用地，不能變更地目為住宅用地。上訴人於標售系
    爭原為機關用地之國有土地時，既載明買受人繳納回饋金就
    即可變更為住宅區，從未言及其他附帶條件或限制，依社會
    一般人之通念，當認除此之外別無其他限制或條件。詎被上
    訴人買受土地並欲繳付回饋金時，始知悉有前述之條件與限
    制，上訴人顯無法擔保被上訴人繳付回饋金後，即能變更地
    目，被上訴人買受系爭國有土地後，始發現系爭土地因無法
    歸責被上訴人之因素而有回復原地目之可能，顯缺乏預定之
    效用，上訴人應負民法第354 條之瑕疵擔保責任。為此依民
    法第354條、第359 條規定，委請律師以96.8.29律師函向上
    訴人為解除系爭買賣契約之意因表示，並依民法第259 條規
    定，請求上訴人返還價金1213萬1588元及自起訴狀繕本送達
    之日（即96.10. 24）起至清償日止，按年息百分之5計算之
    利息。
(二)、上訴人對其辦理系爭「標售不動產」公告時，於第5標號（
    即系爭土地）備註欄為上開記載。被上訴人於96年4月17 日
    ，以1213萬1588元金額標買系爭土地，已付清價金並辦理所
    有權移轉登記等情不爭執。惟辯以其辦理系爭「標售不動產
    」公告時，於公告事項4 註明：「標售房地之都市計畫使用
    分區或非都市土地使用編定，係依當地縣、市政府核發之都
    市計畫使用分區證明書或地政事務所核發之土地登記簿謄本
    記載，有關土地使用管制、地籍資料，請投標人自行向當地
    縣、市政府、地政機關查詢，並請逕至現場參觀。」另投標
    須知3 亦註明：「標售之不動產，由投標人自行至現場參觀
    。得否建築使用，應請自行依建築法規評估。」上訴人買受
    系爭土地，應係為參與該變更範圍內與其他毗鄰私有土地之
    合建或整體開發利用，故對於該等土地產權、都市計畫使用
    分區變更詳細內容及辦理情形，或得否建築使用等事項，當
    無不予查證之可能，且上開資料均屬政府機關之公開資訊，
    。上訴人於標售系爭土地時並無保證之行為，依民法355 條
    第1、2項規定，上訴人不負瑕疵擔保責任，被上訴人解除系
    爭買賣契約為不合法。若被上訴人解約合約，上訴人為同時
    履行抗辯云云。
(三)、原審為上訴人敗訴之判決，上訴人提起上訴。
二、本件兩造不爭執事項如下述：
(一)、新竹縣政府以95年11月9 日府工都字第0950148864號函檢附
    竹東東市計畫第四次通盤檢討案回饋金核算標準協商會議（
    95年5月12 日）記錄乙份，通知上訴人謂「本案（即系爭上
    訴人管理之竹東鎮○○段132地號等9筆國有土地）由原機關
    用地變更為住宅區，依內政部都委會第602 次會議決議，變
    更範圍內之全體地主必須於部都委會審議完竣，正式會議紀
    錄到達後三年內，完成上述之相關回饋作業，始同意變更為
    住宅區。另同一範圍內之同段128-131、134、138地號等6筆
    私有土地，至今尚未向本府繳交回饋金。」等情，有新竹縣
    政府上開函及會議記錄可按（見原審卷第48-51頁、76 頁）
    。
(二)、上訴人96年3月28日系爭「標售不動產」公告事項第3項記載
    「標售不動產之標示、面積、使用分區或使用編定種類、標
    售底價及保證金金額詳如附表。」第4 項記載「標售房地之
    都市計畫使用分區或非都市土地使用編定，係依當地縣、市
    政府核發之都市計畫使用分區證明書或地政事務所核發之土
    地登記簿謄本記載，有關土地使用管制、地籍資料，請投標
    人自行向當地縣、市政府、地政機關查詢，並請逕至現場參
    觀。」於附表系爭9 筆土地「都市計晝使用分區或非都市土
    地使用編定（僅供參考）」欄記載「住宅區」，於「備註」
    欄記載「2.本案土地原屬機關用地，業於93年變更都市計畫
    為住宅區，惟附帶條件每筆土地應由得標人繳納變更當期公
    告土地現值加4 成後之30％價款作為回饋金予新竹縣政府。
    」等情，有上開公告可按（見原審卷第32、87-88 頁）。上
    訴人另於投標須知第3 項記載「標售之不動產，由投標人自
    行至現場參觀。得否建築使用，應請自行依建築法規評估。
    」，有投標須知可按（見原審卷第30頁）。
(三)、被上訴人於96年4月17 日以1213萬1588元金額，向上訴人標
    買系爭土地，繳清價金並於96年7月26 日移轉登記為所有權
    人。上訴人就系爭土地繳交回饋金乙案，以96 年5月22日台
    財產中新二字第0960005830號函請示新竹縣政府，新竹縣政
    府以96年7月9日府工都字第0960071328號函復「系爭土地雖
    經上訴人標售出清在案，仍請依內政部決議之附帶條件辦理
    ，至於附帶條件之執行應協調變更範圍內之土地所有權人一
    起辦理繳交。」。新竹縣政府以96 年8 月15 日府工都字第
    0960110609號函通知被上訴人「請依內政部都市計畫委員會
    決議之附帶條件執行，應協調變更範圍內之全體地主一起辦
    理繳交回饋金，並應於正式會議記錄到達日起三年內（即98
    年1月17日 前），完成相關回饋作業，始同意變更為住宅區
    。」等情，有新竹縣政府上開函、土地登記簿謄本可按（見
    原審卷第13、37-45頁、77頁）。
(四)、被上訴人以上訴人應就系爭土地負物之瑕疵擔保責任，委請
    律師以96.8.29 律師函，向上訴人為解約之意思表示，上訴
    人於95.8.31 收受該函等情，有律師函、送達回執可按（見
    原審卷第9-10頁）。
三、被上訴人以系爭買賣契約業經其解除，依民法第259 條規定
    ，請求被上訴人返還買賣價金1213萬1588 元及自 96.10.24
    起之延利息。上訴人則以上開情詞置辯。茲審酌如下；
(一)、系爭土地有無物之瑕疵？
１、按物之出賣人對於買受人，應擔保其物依第373 條之規定危
    險移轉於買受人時，無滅失或減少其價值之瑕疵，亦無滅失
    或減少其通常效用或契約預定效用之瑕疵。但減少之程度，
    無關重要者，不得視為瑕疵，民法第354條第1項定有明文。
２、查上訴人於系爭9 筆土地之招標公告備註欄記載「本案土地
    原屬機關用地，業於93年變更都市計畫為住宅區，惟附帶條
    件每筆土地應由得標人繳納變更當期公告土地現值加4 成後
    之30％價款作為回饋金予新竹縣政府。」，則投標人信賴該
    記載之認知為得標人繳納每筆土地變更當期公告土地現值加
    4成後之30％ 價款作為回饋金予新竹縣政府後，系爭土地即
    可變更為住宅區。另依上述新竹縣政府96年7月9日府工都字
    第0960071328號函復上訴人謂「系爭土地雖經上訴人標售出
    清在案，仍請依內政部決議之附帶條件辦理，至於附帶條件
    之執行應協調變更範圍內之土地所有權人一起辦理繳交。」
    觀之，兩造就系爭土地之買賣，其預定效用係系爭土地由得
    標人依規定繳納回饋金予新竹縣政府後，系爭土地即可變更
    為住宅區使用。
３、惟依內政部都委會第602 次會議決議，須變更範圍內之全體
    地主於部都委會審議完竣，正式會議紀錄到達後三年內（即
    98年1月17日 ），完成上述相關回饋作業，系爭土地始得由
    原機關用地變更為住宅區。而非如上訴人公告備註欄所載，
    系爭土地得標人繳納變更當期公告土地現值加4成後之30 ％
    價款作為回饋金予新竹縣政府，即得變更為住宅用地。是上
    訴人出賣之系爭土地，顯乏契約預定之效用，而有物之瑕疵
    。
(二)、上訴人應否負物之瑕疵擔保責任？
１、上訴人抗辯依系爭「標售不動產」公告第4 項記載及投標須
    知第3 項記載，被上訴人應自行查明系爭土地由原機關用地
    變更為住宅區之相關條件，依民法第355條第1項、第2 項規
    定，伊不負民法第354瑕疵擔保之責云云。
２、查上訴人系爭「標售不動產」公告就系爭土地備註欄為上述
    記載，而上訴人復未舉證被上訴人於投標時，即知悉上述內
    政部都委會第602 次會議決議內容，是自難認被上訴人於契
    約成立時，知悉系爭土地有上述「缺乏契約預定效用」之瑕
    疵，上訴人據民法第355條第1項「買受人於契約成立時，知
    其物有前條第1項所稱之瑕疵者，出賣人不負擔保之責。
    」規定，主張其不負瑕疵擔保之責，即非可採。
３、上訴人於收受新竹縣政府95年11月9日府工都字第095014886
    4號函及檢附之「（ 95年5月12日 ）竹東東市計畫第四次通
    盤檢討案回饋金核算標準協商會議記錄」時，即知悉系爭土
    地由原機關用地變更為住宅區之條件為「變更範圍內之全體
    地主必須於部都委會審議完竣，正式會議紀錄到達後三年內
    ，完成上述之相關回饋作業」，且知悉「同一範圍內之同段
    128-131、134、138地號等6筆私有土地，至今尚未向新竹縣
    政府繳交回饋金。」惟其仍於96年3月28 日之「標售不動產
    」公告就系爭土地，於備註欄為上述記載。
    雖上訴人系爭「標售不動產」公告第4 項記載「標售房地之
    都市計畫使用分區或非都市土地使用編定，係依當地縣、市
    政府核發之都市計畫使用分區證明書或地政事務所核發之土
    地登記簿謄本記載，有關土地使用管制、地籍資料，請投標
    人自行向當地縣、市政府、地政機關查詢，並請逕至現場參
    觀。」另投標須知第3 項註明：「標售之不動產，由投標人
    自行至現場參觀。得否建築使用，應請自行依建築法規評估
    。」，惟上訴人既於系爭「標售不動產」公告就系爭土地備
    註欄特別為上述記載。則投標人自當信賴上訴人於系爭土地
    備註欄之特別記載內容為真正，自難期上訴人應另行向新竹
    縣政府查詢系爭土地由原機關用地變更為住宅區之條件是否
    與公告備註欄相符。上訴人指被上訴人有重大過失而不知系
    爭土地有瑕疵，其得依民法第355條第第2項「買受人因重大
    過失，而不知有前條第1 項所稱之瑕疵者，出賣人如未保證
    其無瑕疵時，不負擔保之責。但故意不告知其瑕疵者，不在
    此限。」規定不負瑕疵擔保責任乙節，亦非可採。
(三)、被上訴人請求上訴人給付1213萬1588元本息是否有理由？
    上訴人就系爭買賣應負民法第354條第1項瑕疵擔保責任，被
    上訴人以此為由，委請律師以96.8.29 律師函，向上訴人為
    解約之意因表示，上訴人於95.8.31 收受該函，則系爭買賣
    契約業經被上訴人解除。被上訴人依民法第259 條規定，請
    求上訴人返還價金1213萬1588元及自96.10.24起至清償日止
    ，按年息百分之5計算之利息，洵屬有據，應予准許。
(四)、上訴人為同時履行抗辯是否可採？
    按契約解除，雙方互負回復原狀之義務，民法第259 條定有
    明文，此項互負之義務，依同法第261條準用第264條之規定
    ，於他方未為對待給付前，得拒絕自己之給付。則上訴人為
    同時履行抗辯，於被上訴人將系爭土地移轉登記為所有權人
    ：中華民國，管理機關：財政部國有財產局前，拒絕自己之
    給付，亦為有理由。
四、綜上所述，被上訴人依民法第354條第1項規定，解除兩造系
    爭土地買賣契約，請求上訴人給付1213萬1588元及自96.10.
    24起至清償日止，按年息百分之5 計算之利息為有理由，應
    予准許。是則原審判命上訴人如數給付，於法並無不合。上
    訴意旨指摘原判決不當，求予廢棄改判，為無理由，應予駁
    回。又上訴人於本院為同時履行抗辯，亦屬正當，本院爰命
    原判決命上訴人所為之給付，應於被上訴人將系爭土地移轉
    登記為所有權人：中華民國，管理機關：財政部國有財產局
    之同時履行之。
五、本件事證已明，兩造其餘攻擊防禦方法，經核與本判決之結
    果不生影響，爰不一一論述。
六、據上論結，本件上訴為無理由，依民事訴訟法第449條第1項
    、第78條，判決如主文。
中    華    民    國    97    年    10    月    28    日
                    民事第八庭
                        審判長 法  官 劉勝吉
                               法  官 鄭威莉
                               法  官 滕允潔
正本係照原本作成。
如不服本判決，應於收受送達後20日內向本院提出上訴書狀，其
未表明上訴理由者，應於提出上訴後20日內向本院補提理由書狀
（均須按他造當事人之人數附繕本）上訴時應提出委任律師或具
有律師資格之人之委任狀；委任有律師資格者，另應附具律師資
格證書及釋明委任人與受任人有民事訴訟法第466條之1第1 項但
書或第2項（詳附註）所定關係之釋明文書影本。
中    華    民    國    97    年    10    月    28    日
                               書記官 黃麗玲
附註：
民事訴訟法第466條之1（第1項、第2項）：
對於第二審判決上訴，上訴人應委任律師為訴訟代理人。但上訴
人或其他法定代理人具有律師資格者，不在此限。
上訴人之配偶、三親等內之血親、二親等內之姻親，或上訴人為
法人、中央或地方機關時，其所屬專任人員具有律師資格並經法
院認為適當者，亦得為第三審訴訟代理人。


司法院資訊處製作；財團法人民間司法改革基金會備份。
